【裁判字號】    97,台上,2915
【裁判日期】    970626
【裁判案由】    違反商業會計法
【裁判全文】
最高法院刑事判決            九十七年度台上字第二九一五號
上  訴  人  甲○○
選任辯護人  陳正男律師
            朱淑娟律師
            林慶雲律師
上  訴  人  乙○○
選任辯護人  吳賢明  律師
上列上訴人等因違反商業會計法案件，不服台灣高等法院高雄分
院中華民國九十七年三月三十一日第二審更審判決（九十六年度
上更（二）字第三二八號，起訴案號：台灣高雄地方法院檢察署
八十七年度偵字第一二八一三號），提起上訴，本院判決如下：
    主  文
原判決撤銷，發回台灣高等法院高雄分院。
    理  由
本件原判決認定上訴人甲○○、乙○○有其事實欄所載之犯行，
因而撤銷第一審科刑判決，改判論甲○○商業負責人，共同以明
知為不實之事項，而填製會計憑證罪，處有期徒刑肆月，減為有
期徒刑貳月，如易科罰金，以銀元參佰元即新台幣玖佰元折算壹
日，緩刑貳年；乙○○商業負責人，共同以明知為不實之事項，
而填製會計憑證罪，處有期徒刑參月，減為有期徒刑壹月又拾伍
日，如易科罰金，以銀元參佰元即新台幣玖佰元折壹日；緩刑貳
年；固非無見。
惟查：(一)、犯罪事實應依積極證據認定之，無證據不得推定其犯
罪事實，刑事訴訟法第一百五十四條第二項定有明文。又事實審
法院對於證據之取捨，固有自由判斷之權，但其認定犯罪事實，
仍應依證據，不能僅因被告之抗辯虛偽或不成立，即遽為有罪之
認定，亦不能以推測或擬制之方法以為裁判基礎。原判決認定上
訴人等有事實欄所載，虛列告訴人即安泰證券股份有限公司（下
稱安泰公司）展業員丙○○民國八十六年五月份薪資所得新台幣
（下同）二十二萬四千四百八十五元於簽呈上，而使不知情之安
泰公司財務部會計主任龔達柔據此簽呈填製八十六年五月份丙○
○部分不實之薪資表，及填製該公司「各類所得扣繳暨免扣繳憑
單」，而於八十七年持上開不實之「各類所得扣繳暨免扣繳憑單
」，向財政部台灣省南區國稅局申報安泰公司該期營利事業所得
稅等情；無非係以告訴人丙○○之指訴、卷附八十六年五月二十
八日乙○○提請安泰公司支付予客戶周進發獎金二萬五千二百元
之簽呈、八十六年五月份丙○○個人薪資明細之原本等（見原判
決第六頁倒數第十行至第七頁第三行、第七頁第九至二十四行第
八頁倒數第四行至第九頁第三行），為主要證據。就本件系爭關
鍵事實：安泰公司是否確有提撥該筆二十五萬二千元之現金予丙
○○乙節，原判決僅以：（一）、上訴人等就該公司何以無端撥
予告訴人二十五萬二千元、何以金額恰巧為支付予安泰公司客戶
周進發之二萬五千二百元之十倍等問題，無法合理說明（見原判
決第九頁倒數第九至三行）；（二）、前述簽呈附件僅有八十六
年四月份業績明細表及客戶周進發高員申請書，並無上訴人甲○
○所辯補發業績獎金予丙○○之原因事由記載（見原判決第十頁
第二至六行）。（三）、安泰公司若有提領現金二十五萬餘元交
付丙○○，何以未要求丙○○簽名以資證明？（見原判決第十二
頁倒數第三至二行）等語；進而推認安泰公司並未交付現金二十
五萬二千元予丙○○。惟證人即安泰公司會計游淑貞於第一審審
理時證稱：伊曾於八十六年五月間親自交付一筆約二十多萬元之
業績獎金予丙○○等語（見一審卷第一八六頁倒數第三至末行）
；證人即安泰公司財務部經理張啟祥於第一審審理時證稱：丙○
○於八十六年提出折讓手續費須加發獎金之申請，且要求現金領
取，經上級核准，伊遂請會計作帳，公司其他業務員之獎金發放
方式，一般而言有轉帳和現金（見一審卷第一０四頁第八行至一
０五頁第一行）等語；證人龔達柔於偵查中證稱：丙○○之簽呈
係屬個案，為了不讓其他員工知道，所以當時係提領現金予丙○
○，丙○○有在薪資表上蓋章並收取扣繳憑單，丙○○當時並未
表達其他意見（見八十七年度偵字第一二八一三號卷第一九三頁
背面第二至五行）等語；證人即安泰公司實際負責人洪四川，於
更一審證稱：伊未見過系爭簽呈，簽呈上並無其本人之簽名，若
無其本人之批示，安泰公司之會計單位、財務單位即不會發放該
筆款項（見更一審卷第一一四頁末行至一一五頁第十三行）等語
。原判決就上述有利上訴人等之供述證據，就游淑貞部分，僅以
游淑貞於第一審法院陳述時無法明確記憶八十六年六月十日代表
安泰公司提領（公司全數，非僅告訴人）薪資之總數，及游淑貞
所證數額，與卷附安泰公司彰化銀行帳戶存摺影本所示提領數額
記錄，有相當差距，即認游淑貞前述所證不足採（見原判決第十
一頁倒數第十三行至末行）。惟安泰公司之薪資內容為何？如何
區分基本薪資與業績獎金等，且就發放方式而言，何種薪資係以
轉帳或匯款方式為主？抑或以現金給付方式為主？此關係游淑貞
於通常情況下能否清楚記憶安泰公司提領薪資額度之認定，原判
決未予說明審認，尚嫌速斷。況薪資係屬公司行號定期支出項目
，而丙○○之簽呈倘如前述龔達柔所言係屬個案，公司會計游淑
貞就特定個案之記憶較一般性支出之記憶清晰，尚與經驗法則無
違。原判決以證人就不同類型事物之記憶力相互推論，論理法則
上亦屬可議。就龔達柔所證部分，原判決以龔達柔第二審上訴審
所證內容與偵查中所證互核矛盾，僅憑告訴人丙○○之證述，即
推論龔達柔前述偵查中之證言不足採（見原判決第十頁倒數第二
行至第十一頁第十四行），未就龔達柔審判內外互異之陳述，為
證明力之實質比較說明，自屬採證違法及理由不備。就證人洪四
川於原審所證部分，原判決僅以洪四川於上訴審自承安泰公司八
十六年五月份員工薪資表上之簽名，係其本人之簽名，而置前述
洪四川所稱未曾見過該簽呈之證詞及卷附簽呈影本內容於不顧，
即以安泰公司八十六年五月份員工薪資表既經負責人洪四川簽名
執行、薪資表上獎金金額與簽呈影本所示金額相符等語，推測丙
○○之簽呈必經洪四川之批准，及安泰公司財務部會簽，而生效
執行（見原判決第十四頁第一至六行）；因而認定甲○○主張該
簽呈係無效簽呈之辯解不足採信，其採證認事洵與卷證資料不符
。況原判決既認該簽呈已經洪四川批准及財務部會簽，而生效執
行，何以又認定執行部門得不依洪四川批准之員工薪資表執行薪
資之發放，而未交付丙○○之薪資？又若簽呈及員工薪資表如判
決所認定，皆經批准而有效執行，前述游淑貞八十六年六月十日
提領之三百九十餘萬元員工薪資，必包含原判決所認虛列丙○○
業績獎金二十二萬四千四百八十五萬元在內，該筆款項若未實際
發放，則其實際下落與歸屬究竟為何？此亦攸關系爭款項是否已
交付告訴人丙○○之認定，原判決未予審認究明，證據之調查尚
嫌未盡。(二)、刑法第二百十五條之從事業務者登載不實罪，係以
從事業務之人，明知為不實之事項，而登載於其業務上作成之文
書，足以生損害於公眾或他人，為其構成要件，屬於身分犯之一
種。故非從事該項業務之人，除有與特定身分、關係者共犯（共
同正犯、教唆犯、幫助犯）情形，得依刑法第三十一條第一項規
定處理外，即無成立該罪之餘地。至若他人明知為不實之事項，
而使（或利用）從事業務者，登載於其業務上作成之文書，法律
既無處罰明文，自不得擴張援引間接正犯之理論論處，方符罪刑
法定主義之精神。從而，刑法第二百十五之罪，應認有排斥普通
人成立間接正犯理論之適用，此觀同法第二百十三條與第二百十
四條之關係，基於刑法體系解釋之原理，其意甚明。又商業會計
法第七十一條第一款之商業負責人，以明知為不實之事項而填製
會計憑證，原含有業務上登載不實之本質，與刑法第二百十五條
從事業務之人明知為不實之事項而登載於業務上文書罪，皆規範
處罰同一之登載不實行為，應屬法規競合，且前者為後者之特別
規定，依特別法優於普通法之原則，自應優先適用商業會計法第
七十一條第一款論處。原判決認上訴人等所為，均犯九十五年五
月二十六日修正前商業會計法第七十一條第一款以明知不實事項
而填製會計憑證罪及刑法第二百十六條、第二百十五條之行使業
務上登載不實文書罪，渠等共同填製簽呈利用不知情之安泰公司
會計龔達柔將該不實之事項填載於公司薪資表（會計憑證）上，
並製作薪資扣繳暨免扣繳憑單（業務上文書），均為間接接正犯
（見原判決第二十四頁第二至五行）；依上開說明，就刑法第二
百十五條之罪成立間接正犯部分，原判決所持法律見解非無可議
。原判決雖以：「安泰公司財務部門製作薪資表，但關於業績獎
金須依據營業部門提供，尤其係由乙○○以營業部經理身分製作
簽呈，並由甲○○擬具之贊同意見，作為核算獎金之憑證，無論
其填製此一簽呈或財務部據其簽呈製作薪資表，均為其二人職務
範圍內無訛；又乙○○製作上開簽呈後，復由甲○○擬具贊同意
見並核章，並經安泰公司財務單位核撥退傭款項，甲○○事後又
在安泰公司財務報表上核章，應認被告二人上開所為均屬其等業
務上之行為。」云云（見原判決第十九頁第五至十三行）；而認
上訴人等亦具有「業務身分」。惟「填製簽呈」、「批核簽呈」
、及「簽核財務報表」之業務，究與「填製薪資表」及「製作薪
資扣繳暨免扣繳憑單」之業務有別，自不得以安泰公司財務部門
係依簽呈之意見而填製薪資表，即認分別任職安泰公司總經理及
業務部經理之甲○○及乙○○，其業務範圍皆包含薪資表之填製
與薪資扣繳暨免扣繳憑單之製作。原判決前開說明，自不足為認
定上訴人等成立刑法第二百十五條業務上登載不實文書罪間接正
犯之依據。至上訴人等涉犯商業會計法第71條第1款部分，因該
罪犯罪主體身分係以「商業負責人」、「主辦及經辦會計人員」
、「依法受託代他人處理會計事務之人員」為要件，而非以「業
務上填製會計憑證或寄入帳冊」之人為必要，自與上訴人等是否
具有填製薪資表之業務無涉，併予敘明。另原判決認上訴人等所
犯業務上登載不實文書罪之低度行為，為行使業務上登載不實文
書罪之高度行為所吸收，不另論罪，且行使罪部分與商業會計法
第七十一條第一款填製不實會計憑證罪部分，二者成立牽連犯（
見原判決第二十四頁第五至十行）；惟依上開說明，縱認上訴人
等應成立刑法第二百十五條之罪，此業務上登載不實文書與商業
會計法第七十一條第一款填製不實會計憑證犯行，既有法規競合
上之特別關係，即應優先適用商業會計法之特別規定，毋庸另論
以普通刑法之罪。原判決先認上訴人等成立業務上登載不實文書
罪，嗣認此部分為高度行使行為所吸受，未論及登載行為於普通
法與特別法之間法規競合上之特別關係與法律效果，論理上未明
確區分「登載文書行為」與「行使文書行為」不同階段之法律適
用，依上所述，自有判決不適用法則之違法。以上或為上訴意旨
所指摘，或為本院得依職權調查之事項，應認原判決仍有撤銷發
回更審之原因。又原判決說明不另為無罪諭知部分，因公訴人認
與論罪科刑部分有裁判上一罪關係，基於審判不可分原則，應併
予發回，附說明之。
據上論結，應依刑事訴訟法第三百九十七條、第四百零一條，判
決如主文。
中    華    民    國  九十七  年    六    月  二十六  日
                      最高法院刑事第九庭
                          審判長法官  洪  文  章
                                法官  王  居  財
                                法官  郭  毓  洲
                                法官  黃  梅  月
                                法官  邱  同  印
      本件正本證明與原本無異
                                      書  記  官
中    華    民    國  九十七  年    七    月    一    日
                                                     ｍ


司法院資訊處製作；財團法人民間司法改革基金會備份。
